【裁判字號】    96,易,1346
【裁判日期】    970125
【裁判案由】    侵占
【裁判全文】
臺灣桃園地方法院刑事判決              96年度易字第1346號
公  訴  人  臺灣桃園地方法院檢察署檢察官
被      告  甲○○
                    國民
上列被告因侵占案件，經檢察官聲請簡易判決處刑（96年度偵字
第19480 號），本院認有刑事訴訟法第451 條之1 第4 項但書情
形，改行通常訴訟程序，茲判決如下：
    主    文
甲○○無罪。
    理    由
一、檢察官聲簡易判決處刑書意旨略以：被告甲○○於民國94年
    12月7 日，以附條件買賣分期付款之方式，向東元車業有限
    公司（下稱東元車業公司）購買車牌號碼CX6-518 號重型機
    車，總價款為新臺幣（下同）5 萬0,640 元，明知在價金未
    付清之前，該機車仍為東元車業公司所有，僅得依約占有使
    用，不得任意遷移或為其他處分。詎於取得該機車之占有後
    ，因無錢花用，竟意圖為自己不法之所有，將該機車侵占入
    己，並隨即於94年12月8 日，在臺北縣板橋市○○路○ 段43
    號1 樓宏家當舖處，典當該機車，得款3 萬元，得手後，供
    己作為支付醫藥費使用。復自95年1 月15日起，即拒不繳納
    車款，嗣經東元車業公司追查後始知上情，因認被告甲○○
    涉犯刑法第335條1項之普通侵占罪嫌云云。
二、按犯罪事實應依證據認定之，無證據不得認定犯罪事實；又
    不能證明被告犯罪或其行為不罰者，應諭知無罪之判決，刑
    事訴訟法第一百五十四條第二項、第三百零一條第一項分別
    定有明文。次按刑法上之侵占罪，以侵占自己持有他人之物
    為前提。換言之，必行為人基於法令、契約或法律行為以外
    之「適法」行為如無因管理，不當得利等原因而持有他人之
    物，於持有狀態繼續中，易持有為所有之意思始可，故如行
    為人初並未適法持有該他人之物，其之取得持有，係基於不
    法所有之原因，如竊盜、詐欺、強盜等，即應逕依各該罪論
    處，無論以侵占罪之餘地（參照最高法院八十四年度台上字
    第一八七五號判決）。又刑法上之詐欺罪與侵占罪，雖同屬
    侵害財產法益之犯罪，然侵占罪係以行為人先持有他人之物
    ，嗣變易其原來之持有意思而為不法所有之意思，予以侵占
    為構成要件；而詐欺罪係以行為人原未持有他人之物，因意
    圖不法所有，施用詐術手段使人陷於錯誤而交付財物為構成
    要件。兩者在行為人犯罪過程中，何時起意犯罪及其犯罪之
    方法均有差異。
三、本件公訴人認被告甲○○涉犯侵占之犯行，無非係以被告甲
    ○○坦承有將系爭機車典當3 萬元之事實，及告訴代理人游
    智盛指訴，並有宏家當舖提供該機車之當票、收當舖登記簿
    （流當物清冊）等相關資料為證，而推認被告確有不所有之
    意圖為其主要之論罪依據。惟訊據被告甲○○於檢察官訊問
    時固坦承有將系爭重型機車持往宏家當舖典當3 萬元作支付
    其舅醫藥費，嗣因逾贖回期限，而遭當舖以流當品處理之事
    實，惟其否認有何侵占之犯行，以當時伊舅舅突然生病，急
    需醫藥費，伊一時沒錢才將機車持往當舖典當3 萬元，贖回
    期間因無力支付利息，而遭當舖以流當品處理，伊並無侵占
    故意等語置辯。
四、經查：被告甲○○於94年12月7 日，以附條件買賣分期付款
    之方式，向東元公司購買車牌號碼CX6-518 號、G4125 型式
    光陽廠牌之重型機車一輛，勿庸支付任何頭期款，該機車總
    價款為5 萬0,640 元，雙方約定分期款項自95年1 月15日起
    至95年12月15日止，共分12期，於每月15日各給付分期價款
    4,220 元，約定車輛存放地址為桃園市○○○街273 巷4 之
    3 號4 樓，於分期價款付清以前，車輛所有權仍屬於東元公
    司所有，甲○○僅得先行占有標的物使用，不得擅自遷移、
    出賣、移轉、出質、出租或為其他處分。東元公司交付系爭
    機車後，甲○○並隨即於翌日94年12月8 日，至臺北縣板橋
    市○○路○ 段43號1 樓宏家當舖處，典當該機車，得款3 萬
    元，嗣逾95日回贖期限而遭當舖以流當品處理，甲○○復自
    95 年1月15日起，即拒不繳納車款等事實，為被告甲○○於
    檢察官訊問時所供認，且據告訴代理人游智盛於偵查中指訴
    明確，並有告訴人提出被告所不爭執之附條件買賣契約書，
    及宏家當舖提供之當票存根、臺北縣宏家當舖收當登記簿（
    流當物清冊）各1 份附卷可稽，堪信真實。次查，被告甲○
    ○前曾於94年9 月6 日，向中國信託商業銀行台北永吉分行
    （簡稱中信銀）以分期付款並設定動產抵押而貸款27萬元之
    方式購買車號CZ-3909 號自小客車，約定自94年10月2 日起
    ，分36期，每期清償10017 元攤還本息，嗣中信銀將上開債
    權讓與和潤企業股份有限公司（下稱和潤公司），契約中約
    定標的物存放地為桃園市○○○街273 巷24之3 號並將該標
    的物設定動產抵押予和潤公司，甲○○在取得前開自小客車
    之後，自第3 期起，即拒不繳款，並於取得車輛之94年9 月
    6 日，將前開自小客車典當，經臺灣桃園地方法院檢察署檢
    察官認被告涉犯動產擔保交易法第38條之罪，而以95年度偵
    緝字第1032號聲請簡易判決處刑書提起公訴，嗣因動產擔保
    交易法第38條規定業經總統於民國九十六年七月十一日公布
    刪除而廢止其刑罰，經本院於96年7 月31日以96年度易字第
    10 45 號刑事判決免訴，於同年9 月5 日判決確定在案，此
    有95年度偵緝字第1032號聲請簡易判決處刑書、本院96年度
    易字第1045號刑事判決、臺灣高等法院被告前案紀錄表各1
    份在卷可稽，綜上足見被告甲○○於94年9 月間已無充足付
    款能力，堪可認定。被告甲○○於其無充足付款能力之情況
    下，自可斟酌其自身之資力決定是否要購買系爭重型機車，
    竟不顧其自身資力並不充裕，且已於同年9 月甫購買上開自
    小客車，足供作為其交通工具，實無必要再購買系爭機車之
    客觀情況下，於未支付任何款項之狀況，以與東元公司簽訂
    附條件買賣契約之方式，取得系爭重型機車之占有，並旋即
    於取得車輛之翌日，將該機車持往當舖典當換取現金3 萬元
    使用，事後亦未支付任何分期款項，其顯於購買系爭重型機
    車之初，即係施用詐術，使告訴人誤認被告有支付分期款項
    之意願，被告購車之始即有圖自己不法所有之意甚明。則被
    告係基於不法所有原因即詐欺而取得持有系爭車輛，揆諸前
    揭說明，即無論以侵占罪之餘地。公訴人認被告甲○○係犯
    刑法第三百三十五條第一項之侵占罪，尚有未洽，且詐欺罪
    與侵占罪，二者之社會基本事實並不相同，本院自不得逕予
    變更起訴法條予以審理。此外，復查無其他積極證據足證被
    告有何侵占之犯行，既不能證明被告犯罪，自應諭知被告無
    罪之判決。至被告所犯是否涉犯詐欺取財罪，應由檢察官另
    行依法處理。
五、本件檢察官原係聲請簡易判決處刑，本院認有刑事訴訟法第
    四百五十一條之一第四項但書第三款之情形，改行通常訴訟
    程序，併予說明。
六、本件被告甲○○經合法傳喚供正當理由不到庭，因本院認本
    件係應諭知無罪之案件，爰不待其陳述逕行判決。
據上論斷，應依刑事訴訟法第四百五十二條、第三百零一條第一
項前段、第三百零六條，判決如主文。
本案經檢察官唐道發到庭執行職務。
中    華    民    國    97    年    1     月    25    日
                  刑事第九庭    審判長法  官  游紅桃
                                      法  官  胡芷瑜
                                      法  官  蘇琬能
以上正本證明與原本無異。
如不服本判決，應於送達後10日內，向本院提出上訴狀。
                                      書記官  陳玉芳
中    華    民    國    97    年    1     月    25    日


司法院資訊處製作；財團法人民間司法改革基金會備份。
